【裁判字號】    97,建,39
【裁判日期】    980413
【裁判案由】    給付工程款
【裁判全文】
臺灣士林地方法院民事判決                97年度建字第39號
原      告  中華工程股份有限公司
法定代理人  丙○○
訴訟代理人  李家慶律師
            蔡步青律師
被      告  交通部公路總局西部濱海公路北區臨時工程處
法定代理人  甲○○
訴訟代理人  成介之律師
上列當事人間給付工程款事件，本院於民國98年3 月23日言詞辯
論終結，判決如下：
    主      文
原告之訴及其假執行之聲請均駁回。
訴訟費用新臺幣捌拾伍萬壹仟玖佰陸拾貳元由原告負擔。原告應
賠償被告所預繳之訴訟費用新臺幣伍佰參拾元。
    事實及理由
一、原告起訴主張：伊於民國91年9 月25日與被告簽訂工程契約
    （下稱「系爭工程契約」），承攬基隆港務局委辦臺北港第
    2 期聯外道路（臨港道路銜接西濱快速道路段0K+000-2K+24
    0） 新建工程（第二標）（下稱「系爭工程」），約定完工
    期限為1,170 日曆天、工程款為新臺幣（下同）15億3,934
    萬7,279 元。伊於91年10月1 日開工後，卻因工程變更等不
    可歸責於伊之事由，致完工日期自94年12月14日延展至96年
    4 月19日，工程款並因此增加為18億523 萬5,045 元。茲因
    兩造就系爭工程變更後所增加之部分費用產生爭議，經向行
    政院公共工程委員會申請調解不成立，爰依系爭工程契約第
    9 條約定及民法第490 條、第491 條規定，訴請被告給付軀
    體模板改以鋼模施作所增加之費用1,983 萬4,579 元；依系
    爭工程契約第9 條約定、民法第490 條、第491 條、擬制變
    更原則及營造業法第38條等規定，訴請被告給付因施工困難
    及公安考量而變更P22 至P25 、P38 （前5 處下稱「系爭鋼
    板樁」）、P39 、P40 共7 處基礎位置鋼板樁打設方式所增
    加之費用1,939 萬4,383 元；依系爭工程契約第9 條約定、
    民法第490 條、第491 條、第227 條之2 、擬制變更原則及
    營造業法第38條等規定，訴請被告給付因海上段抽排水（下
    稱「系爭抽排水」）施作方式變更而增加之工程款4,689 萬
    4,317 元；依系爭工程契約第9 條約定、民法第490 條、第
    491 條、第227 條之2 等規定及擬制變更原則，訴請被告給
    付伊為如期完成變更後P20 、P21 基礎位置之擋土措施工程
    而增加4 部懸臂工作車所生之費用925 萬7,500 元等語。並
    聲明：(一)被告應給付原告9,538 萬779 元及自96年11月2 日
    起至清償日止，按週年利率5%計算之利息。(二)原告願供現金
    或同額之臺灣土地銀行中崙分行可轉讓無記名定期存單為擔
    保，請准宣告假執行。
二、被告則以：依系爭工程契約第5 條之約定，兩造就系爭工程
    契約及附件應適用之順序為：(一)系爭工程契約條款，(二)公路
    總局工程投標須知及附件，(三)設計圖，(四)公路工程施工說明
    書。經原告於簽約前以長達30日之等標期審閱後未提出釋疑
    ，且適用順序優於系爭工程詳細價目表之設計圖，既已載明
    軀體模板應以施作費用低於合板之鋼模施作，原告即不得以
    僅供參考之系爭工程詳細價目表誤載為以合板施作，主張系
    爭工程有變更或擬制變更，請求伊給付以鋼模施作軀體模板
    所生差額1,983 萬4,579 元。次依兩造於94年2 月23日至施
    工現場會勘獲致P22 至P25 、P38 基礎位置並無施工困難或
    有造成公共危險之虞，仍應依原設計施作鋼板樁之結論，足
    認兩造並無變更系爭鋼板樁打設方式之約定。而變更P39 、
    P40 基礎鋼板樁打設方式之原因，則係為避免影響漁船之進
    出，與施工難度或公安問題無涉，故原告亦不得請求伊給付
    變更系爭鋼板樁打設方式所增加之費用1,939 萬4,383 元。
    又伊對於系爭抽排水工程之施作方式並無特別要求或限制，
    本不生變更設計之問題；且依系爭工程詳細價目表所載，海
    上段抽排水工程係屬「一式」之工項，依系爭工程契約附件
    中之交通部公路總局工程投標須知及附件第46條規定，除有
    可歸責於伊之因素致系爭工程全面停工之情形外，原告均不
    得要求變更或增減該工項之單價。系爭工程既無上述情形，
    復無情事變更、施工困難或有造成公共危險之虞，原告當不
    得請求伊給付部分請求權已罹於2 年消滅時效之變更系爭抽
    排水施作方式所增加之工程款4,689 萬4,317 元。另工作車
    之數量乃涉及原告施工工法之問題，非伊所能干涉，兩造既
    已就變更P20 、P21 基礎位置擋土措施工程重新議價並延展
    工期，原告即應依約完成，自不得請求伊給付其為免逾期完
    工而增加4 部懸臂工作車所生之費用925 萬7,500 元等語，
    資為抗辯。並聲明：(一)原告之訴駁回。(二)如受不利判決，願
    供擔保請准宣告免為假執行。
三、兩造不爭執之事實：
  (一)兩造於91年9 月25日簽訂系爭工程契約，約定由原告承攬系
    爭工程，約定完工期限為1,170 日曆天、工程款為15億3,93
    4 萬7,279 元。
  (二)系爭工程於91年10月1 日開工後，因工程變更等事由，致完
    工期限自94年12月14日延展至96年4 月19日，工程款並因此
    增加為18億523 萬5,045 元。
  (三)依系爭工程契約第5 條之約定，兩造就系爭工程契約之效力
    及優先順序為：1.系爭工程契約條款，2.公路總局工程投標
    須知及附件，3.設計圖，4.公路工程施工說明書。
  (四)系爭工程詳細價目表將軀體模板之建材「鋼模」誤載為「合
    板」
  (五)系爭抽排水工程係屬「一式」計價之工項。
  (六)兩造已就變更P20 、P21 基礎位置擋土措施工程重新議價並
    延展工期183天。
  (七)系爭工程已如期全部完工。
四、得心證之理由：
    原告主張被告應給付系爭工程變更後所增加之費用9,538 萬
    779 元等語，惟為被告所否認，並以前揭情詞置辯。是本件
    爭點即為：(一)原告得否依系爭工程契約第9 條及民法第490
    條、第491 條之規定，請求被告給付軀體模板以鋼模施作之
    差額1,983 萬4,579 元？(二)原告得否依系爭工程契約第9 條
    及民法第490 條、第491 條、擬制變更原則與營造業法第38
    條之規定，請求被告給付打設系爭鋼板樁之差額1,939 萬4,
    383 元？(三)原告得否依系爭工程契約第9 條及民法第490 條
    、第491 條、第227 條之2 、擬制變更原則與營造業法第38
    條之規定，請求被告給付系爭抽海水施作方式變更增加之工
    程款4,689 萬4,317 元？(四)原告得否依系爭工程契約第9 條
    及民法第490 條、第491 條、第227 條之2 之規定與擬制變
    更原則，請求被告給付因增加4 部懸臂工作車之費用925 萬
    7,500 元？茲分述如下：
  (一)原告得否依系爭工程契約第9 條及民法第490 條、第491 條
    之規定，請求被告給付軀體模板以鋼模施作之差額1,983 萬
    4,579元？
    1.被告於系爭工程詳細價目表中雖將軀體模板之建材「鋼模
      」誤載為「合板」，惟依系爭工程契約第5 條之約定，系
      爭工程契約之效力及優先順序為：(1)系爭工程契約條款，
      (2)公路總局工程投標須知及附件，(3)設計圖，(4)公路工程
      施工說明書，均如前述，而被告復已於設計圖之模板分類
      表內就「主線及匝道橋墩墩柱模板」載明係「軀體模板（
      鋼模）」，有該部分設計圖節本影本在卷足憑（本院卷一
      第97頁），顯見系爭工程詳細價目表與設計圖雖有不一致
      之情形，亦應以設計圖之記載為準，尚難認被告就軀體模
      板之建材有變更設計之情形。
    2.原告於簽約前長達30日之等標期中審閱相關招標文件後，
      並未就設計圖及系爭工程詳細價目表記載之軀體模板建材
      不一致提出釋疑，依上開契約條款，自應推定原告已認同
      軀體模板之建材係以效力及順序優於系爭工程詳細價目表
      之設計圖為準，是原告即不得嗣後又以系爭工程詳細價目
      表就軀體模板之建材誤載合板，而主張軀體模板之建材有
      變更或擬制變更設計。
    3.況系爭工程契約係屬「總價合約」，系爭工程詳細價目表
      所列之項目、數量僅係供原告參考，原告於投標時應自行
      依設計圖說詳實計算估價，如認有項目遺漏、不實或數量
      不符之情形，除有於投標前提出釋疑外，即係自行於各項
      目之單價內調整，間接反映於投標總價中，並於得標後依
      約定之契約總價，按照圖說規定完成施作。系爭工程契約
      之設計圖說既已載明軀體模板係以鋼模施作，而無變更設
      計或新增工作項目及數量之可言，是原告主張被告要求原
      告以鋼模施作軀體模板，已實質變更工作內容，並導致成
      本增加，屬擬制之變更等語，洵不足採。
    4.原告主張被告係以不適用於系爭工程之一般小型基礎鋼模
      及水溝鋼模，計算出鋼模施作軀體模板單價為每平方公尺
      255 元，並不合理等情。惟查，證人即系爭工程原設計者
      臺灣世曦工程顧問股有限公司負責預估工程預算之林彥君
      於97年11月6 日本院言詞辯論期日到場結證稱：計算軀體
      模板單價之依據，係前臺灣省政府公路局77 年12 月頒行
      之「工料分析表」，且於編列預算時已考慮高空作業費（
      20至35噸級吊車）及加勁（角鐵材料費已含加勁材料費）
      ，如以合板模施作可翻用6 次計算，每平方公尺單價為27
      5 元，再以原告投標總價比例折算，每平方公尺為252 元
      ，較諸鋼模之單價，無論依上開分析表以翻用30次計算，
      或被告函詢原設計單位預估之翻用17次計算，其單價各為
      每平方公尺202 元、233.58元，均以合板施作之成本較高
      ，是原告以鋼模施作軀體模板並無損失等語（本院卷二第
      74至75頁）。此外，原告復未舉證證明上開計算鋼模成本
      之方式有何不適用於系爭工程之情形，自不得僅因原告自
      行選擇施工方法之不同，而爭執需以更高單價之鋼模施作
      軀體模板，並請求被告給付其差額。
    5.至於原告主張被告給予之等標期僅30日過短，違反政府採
      購法第6 條第1 項之公平合理原則等語。惟按招標期限標
      準第2 條第2 項第4 款規定，巨額之採購，其等標期不得
      少於28日。系爭工程之等標期既有30日，對於具有相當專
      業能力與經驗之原告而言，應無違反公平合理原則之情形
      。
    6.從而，原告主張因系爭工程變更，被告應依系爭工程契約
      第9 條及民法第490 條、第491 條之規定，給付原告軀體
      模板以鋼模施作之差額1,983 萬4,579 元，即屬無據。
  (二)原告得否依系爭工程契約第9 條及民法第490 條、第491 條
    、擬制變更原則與營造業法第38條之規定，請求被告給付打
    設系爭鋼板樁之差額1,939 萬4,383 元？
    1.原告主張P22 至P25 、P38 等5 處基樁係利用拋石圍堰及
      抽砂回填之海上打樁作業設計為內外側均打設6 至9公 尺
      鋼版樁，惟原設計方式內側鋼版樁貫入深度不足，致鋼版
      樁無法自立而無法施工；且外側打設鋼版樁之位置與「八
      仙樂園」圍牆緊鄰，並穿越被告指定之唯一施工動線便道
      ，如依原設計方式施作，除須將原有施工便道挖除，亦會
      造成現有私人之圍牆崩塌及土石滑動，進而導致內側鋼版
      樁倒塌而發生嚴重之公共安全問題，故原告於94年1 月27
      日函請被告准予變更設計，將系爭鋼板樁改以13公尺鋼板
      樁施作，惟被告竟遲至伊施作完成，於95年1 月24日函請
      其辦理追加給付後之95年2 月21 日 ，始回函表示不同意
      變更設計等語。惟查：
      (1)兩造曾於94年2 月23日至施工現場會勘，發現P22 至P2
        5 基礎邊距八仙樂園圍牆至少有14公尺以上，另依原設
        計地質鑽探資料研判，打設內外9 米鋼板樁，若內、外
        二層鋼板樁貫入深度足夠，並考慮降低靠八仙樂園外側
        鋼板樁之頂部高程，可減少主動土壓及緩和內、外鋼板
        樁間之坡度，應可達原設計邊坡明挖鋼板樁擋土功能，
        且P38 基樁因腹地廣闊，更無邊坡穩定之虞，故仍應依
        原設計開挖方式施作等情，有現場會勘會議紀錄影本在
        卷可參（本院卷二第35至37頁），原告當時及至該部分
        工程完工前均無異議，堪認被告並未同意變更系爭鋼板
        樁之打設方式。復觀諸被告系爭工程第2 次變更設計新
        增項目補充詳細價目及議價紀錄影本（本院卷二第89至
        92頁），並未包括系爭鋼板樁之變更益明。至原告提出
        之P22 至P25 、P38 等橋墩基礎開挖分析計算書，雖經
        被告承辦人員用印，惟審查結果欄既為空白，其單位主
        管及工程處相關權責人員簽章欄亦均空白，難認業經完
        成變更設計之程序，尚不得據此認被告有同意原告變更
        施工方式。
      (2)P38 基樁之位置縱與便橋重疊，惟沿八仙樂園圍牆施作
        之便橋，被告或原設計圖上並未限制其寬窄，原告本得
        因應現場狀況視施工必要而自行施作，非謂原告為求其
        施工之便利而欲增加便橋寬度時，被告即須配合辦理基
        樁位置之變更設計。況設計圖上P38 基樁與便橋重疊之
        處之便道寬度極寬，是否仍有變更之必要，本非無疑。
        再依證人即系爭工程當時監造工務段段長張俊雄於98年
        2 月12日本院言詞辯論時到場證稱，外側鋼板樁設置之
        目的原是為了阻擋海浪，惟靠近八仙樂園之外側鋼板樁
        則無如此高的阻擋海浪之需求，故可降低外側鋼板樁之
        高度，在內、外側鋼板樁間同樣之坡度要求下，外側鋼
        板樁即可縮短與內側鋼板樁間之距離，故仍可保留適當
        距離供原告施作施工便道之用等語（本院卷二第129 頁
        ）。堪認原告依照上開會勘會議紀錄之建議施作，即無
        需變更P38 基樁之施作。原告捨此不為，執意更改工法
        ，自非屬營造業法第38條「發現顯有立即公共危險之虞
        時，應即時為必要之措施」之情形甚明。
    2.原告主張被告曾基於相同理由而同意變更P39 、P40 基樁
      之鋼板樁尺寸，是其拒絕變更有相同必要性之系爭鋼版樁
      ，並無理由等語。惟查，被告變更P39 、P40 基礎鋼板樁
      打設方式之原因，係為避免阻礙明渠水流及影響明渠漁船
      之進出，與施工難度或公安問題無涉，有92年8 月29日變
      更施工方法事宜會議記錄影本、航道平面圖在卷可參（本
      院卷二第180 至183 頁），核與證人即臺灣世曦工程顧問
      股有限公司參與系爭工程設計之工程師乙○○於98年2 月
      12日本院言院言詞辯論時結證之情節相符（本院卷二第12
      7 頁）。是原告主張上情與事實不符，自無可採。
    3.從而，原告主張原設計之系爭鋼板樁有致生公共安全危害
      之虞，有變更打設方式之必要，被告應依系爭工程契約第
      9 條及民法第490 條、第491 條、擬制變更原則與營造業
      法第38條之規定，給付變更系爭鋼板樁打設費用之差額1,
      939 萬4,383 元，亦屬無據。
  (三)原告得否依系爭工程契約第9 條及民法第490 條、第491 條
    、第227 條之2 、擬制變更原則與營造業法第38條之規定，
    請求被告給付系爭抽海水施作方式變更增加之工程款4,689
    萬4,317元？
    1.按無論工程數量增減與否，契約詳細價目單工作項目列為
      「一式」者，除「保險費」、「安衛、環保設施及管理維
      護費」、「其他交通設施及管理維護費」、「其他安衛設
      施及管理維護費」、「其他環保設施及管理維護費」按下
      列辦法處理者外，其餘概按契約單價給付，不予變更或增
      減。.... (二) 「安衛、環保設施及管理維護費」、「其他
      交通設施及管理維護費」、「其他安衛設施及管理維護費
      」、「其他環保設施及管理維護費」等4 項工程項目：如
      屬甲方（被告）因素而全面停工之工程，基於實際需要，
      承包商仍應繼續辦理工地交通、安衛、環保各項設施之管
      理與維護時，得向本局提出申請，按未完成部分所需之工
      程費，實際停工工期與本工程契約金額、工程契約工期之
      比例調整給付，其他原因概不調整，交通部公路總局工程
      投標須知及附件第46條第2 款規定甚明，並為系爭工程契
      約之一部。而系爭抽排水工程之工程款於詳細價目單既經
      列為「一式」（本院卷一第43頁），自有前揭規定之適用
      。經查，原告迄未舉證證明有何因被告因素致系爭工程全
      面停工之情形，即不得援引前揭規定，要求變更或增加該
      工項之工程款。且被告針對系爭抽排水工程之施作方式，
      自始至終均未提出任何要求或限制，亦未於施工中特別指
      示原告為任何調整，反係原告因故無法依原設計施作，「
      為利工進」自行變更工法，有原告94年12月27日致被告函
      影本在卷可稽（本院卷一第261 頁）。當不生變更設計或
      擬制變更之問題。原告主張得依系爭工程契約第9 條、擬
      制變更原則、民法第490 、491 條請求變更系爭抽排水工
      程之費用差額，尚難憑採。
    2.次按契約成立後，情事變更，非當時所得預料，而依其原
      有效果顯失公平者，當事人得聲請法院增減其給付或變更
      其他原有之效果，民法第227 條之2 第1 項固定有明文。
      惟所謂情事變更，非當時所得預料，依其原有效果顯失公
      平者，係指情事遽變，非契約成立當時所得預料，依一般
      觀念，認為如依其原有效果顯然有失公平而言（最高法院
      93年臺上字第2503號、95年臺上字第2143號判決參照）。
      且情事變更，純屬客觀之事實，當無因可歸責於當事人之
      事由所引起之事例（民法第227 條之2 第1 項增訂理由參
      照）。是如於契約成立時，即得以預見情事將可能變更，
      或情事變更係由於當事人自身主觀事由所致，自無該條規
      定之適用。況情事變更原則之適用，將變更經當事人意思
      表示合致之法律效果，係屬私法自治原則之例外，自應採
      取從嚴之標準認定。原告主張系爭抽排水工程得適用情事
      變更原則等情，惟查，原告施作系爭抽排水工程時，於海
      上段P19 至P40 基礎位置改採增設136 口「點井」及70部
      「配合大口徑抽水機」方式施作，原因無非「受鋼板樁打
      設方式、海象及開挖坡面水流擾動鋼板樁自立性不足側向
      傾倒等情事影響」所致，有原告94年12月27日致被告函影
      本附卷可參（本院卷一第261 頁），惟原告為具有專業能
      力及相當經驗之營建廠商，對於以一式計價之系爭抽排水
      工法能否適應施工地點之地質、水文等條件，應有相當之
      認識或得以預料，則上開特殊情事顯非契約成立後施工現
      場之地理環境始發生遽變致須變更工法，而係因原告於投
      標時主觀上未完整評估施作系爭抽排水工程時，「會否受
      鋼板樁打設方式、海象及開挖坡面水流擾動鋼板樁」等因
      素致須變更工法，自與前揭情事變更原則迥然有別。是原
      告殊不能僅因其事先未完整評估原已客觀存在之各項因素
      ，再於事後主張有情事變更原則之適用。
    3.又按營造業負責人或專任工程人員於施工中發現顯有立即
      公共危險之虞時，應即時為必要之措施，惟以避免危險所
      必要，且未踰越危險所能致之損害程度者為限；其必要措
      施之費用，如係歸責於定作人之事由者，應由定作人給付
      ，定作人無正當理由不得拒絕；但於承攬契約另有規定者
      ，從其規定，營造業法第38條定有明文。原告主張如不變
      更系爭抽排水工程之工法，有立即公共危險之虞等情，並
      提出施工現場照片為證，惟為被告所否認，縱原告所提出
      之照片確為系爭抽排水工程之現場，其邊坡土方有沖刷流
      失之情，亦為天然力所造成，而非可歸責於定作人之事由
      ，是原告主張被告應依營造業法第38條之規定，給付必要
      設施之費用等語，亦不足採。
    4.從而，原告主張原設計之系爭抽排水工程有變更、擬制變
      更、情事變更、致生公共安全危害之虞等情形，被告應依
      系爭工程契約第9 條及民法第490 條、第491 條、第227
      條之2 、擬制變更原則與營造業法第38條之規定，給付系
      爭抽海水施作方式變更增加之工程款4,689 萬4, 317元，
      尚乏依據。
  (四)原告得否依系爭工程契約第9條及民法第490條、第491條、
    第227條之2之規定與擬制變更原則，請求被告給付因增加4
    部懸臂工作車之費用925萬7,500元？
    1.按系爭工程契約第7條第4項第1款、第5款分別約定：如因
      工程變更，致增加工作超過本契約所訂工作量時，原則上
      依增加經費比例延長工期，惟如增加之工作特殊或不能於
      原工程施工期間配合辦理時，得按實際需要予以延長；上
      列各款情事影響工期由甲方（被告）裁量給予延長並報上
      級機關備查。是觀諸前揭約定，除經被告核准延長工期外
      ，原告有按期完工之義務，且所謂工期「得按實際需要予
      以延長」，係屬被告之裁量權。兩造既已就變更P20 、P2
      1 基礎位置擋土措施工程重新議價並延展工期183 天，已
      如前述，縱原告認尚不足120 天，惟其既未提出異議或申
      訴，且展延工期又屬被告裁量權之行使，原告自應依延展
      後之工期履行。
    2.又兩造對於系爭工程由原150 公尺懸臂橋樑變更為166 公
      尺，增加之項目亦曾為重新議價，有93年7 月7 日系爭工
      程第2 次變更設計新增項目補充詳細價目單及議價紀錄影
      本在卷可稽（本院卷二第39至41頁），原告對重新議價之
      結果亦無異議或申訴，足認原告同意工程變更後追加工程
      款之數額。則原告為按期完工而將4 部懸臂工作車增加至
      8 部，係屬權衡施工工法、施工成本及違約風險後，自行
      所為之決定，自不得請求被告給付其為避免逾期違約而增
      加4 部懸臂工作車趕工所生之費用。且被告同意修正網圖
      為8部 工作車，係於第3 次核定展延工期時，其原因為工
      區受颱風影響無法施作，亦與變更P20 、P21 基礎位置擋
      土措施工程無涉。至原告認伊係受被告於94年1 、2 、3
      月工程檢討會中之要求，乃不得不以8 部懸臂工作車趕工
      等情，惟原告既有按期完工之義務，被告要求原告如期完
      工，亦屬合理有據，是原告為履行如期完工之契約義務，
      自願增加懸臂工作車趕工所增加之支出，與系爭工程契約
      第9條 所謂因工程變更所生之額外費用迥不相侔。
    3.從而，原告主張伊為如期完工而增加懸臂車趕工，被告應
      依系爭工程契約第9 條及民法第490 條、第491 條、第22
      7 條之2 之規定與擬制變更原則，給付因增加4 部懸臂工
      作車之費用925 萬7,500 元，洵屬無據。
  (五)綜上所述，原告既不得依民法第490 、491 、227 之1 條、
    系爭工程契約第9 條、營造業法第38條之規定，訴請被告給
    付其軀體模板以鋼模施作之差額1,983 萬4,579 元、打設系
    爭鋼板樁之差額1,939 萬4,383 元、系爭抽海水施作方式變
    更增加之工程款4,689 萬4,317 元、增加4 部懸臂工作車之
    費用925 萬7,500 元，從而，原告訴請被告給付系爭工程變
    更後所增加之費用9,538 萬779 元及自96年11月2 日起至清
    償日止，按週年利率5%計算之利息，為無理由，應予駁回。
    原告之訴既經駁回，其假執行之聲請亦失所附麗，應併予駁
    回。
五、本件訴訟費用額確定為85萬1,962 元（即原告預繳之第一審
    裁判費85萬1,432 元及被告預繳之證人旅費530 元），並應
    由原告負擔。故原告應賠償被告所預繳之證人旅費530 元。
六、本件判決基礎已臻明確，兩造其餘之攻擊防禦方法及訴訟資
    料經本院斟酌後，核與判決不生影響，無一一論述之必要，
    併予敘明。
據上論結，原告之訴為無理由，應依民事訴訟法第78條、第87條
第1項，判決如主文。
中    華    民    國    98    年    4     月    13    日
                  民事第二庭  法  官  張國勳
以上正本證明與原本無異。
如對本判決上訴，應於判決送達後20日內向本院提出上訴狀。
中    華    民    國    98    年    4     月    21    日
                              書記官  周玉惠


司法院資訊處製作；財團法人民間司法改革基金會備份。
